臺灣士林地方法院民事判決　九十年度訴字第一六四二號
　　原　　　告　甲○○○
　　被　　　告　丁○○
　　　　　　　　乙○○
右當事人間清償債務事件，本院判決如左：
    主    文
原告之訴駁回。
訴訟費用由原告負擔。
    事    實
甲、原告方面：
一、聲明：被告應連帶給付原告新台幣（下同）一百零一萬三千元，及自民國（下同
    ）九十年七月十五日起至清償日止，按年息百分之六計算之利息。
二、陳述：
（一）緣兩造之母許洪鑾英於生前積欠原告下列款項：
  １、按八十八年底原告遭被告丁○○毆打成傷，詎被告丁○○反而誣告原告傷害，
      母親竟出庭偽證，致原告被判有罪；另被告丁○○又誣告原告及原告之子傷害
      、妨害名譽等罪，致原告又被判刑。原告及子因而繳交罰金二十四萬五千一百
      五十元。母親許洪鑾英因而愧疚，而向原告表示願意填補該筆罰金損失。
  ２、母親又於八十九年間與原告協議，將其位於北投區○○○路○段十八號房地持
      分二分之一部分出售予原告之子（另二分之一持分為原告所有），因而衍生之
      土地增值稅及規費十三萬七千四百九十一元、代書費二萬元，共十五萬七千四
      百九十一元，由原告出借予母親支付。
  ３、又母親積欠上開房地八十六年至八十九年之地價稅、滯納金（八十六年二萬九
      千三百十四元、八十七年三萬零四百二十三元、八十八年二萬六千四百五十五
      、八十九年五千四百一十八元），及八十八年、八十九年房屋稅、滯納金（八
      十八年二千七百八十九元、八十九年二千二百三十六元），乃向原告借貸並委
      由原告繳納共九萬六千六百三十五元。
  ４、母親於八十九年九月間因病住院，醫療費用共三萬二千九百九十七元，亦為母
      親向原告告貸支付。
  ５、上開房地原由母親以其名義出租他人，並收取租金，惟一半的租金應付給原告
      。然自八十八年六月起至八十九年六月三十日止之租金，尚有三十萬八千元未
      給付原告。
  ６、母親積欠陽明山信用合作社北投分社二十萬元，乃原告借予母親以資返還。
（二）母親為償還上開欠款，乃於八十九年十月十一日委由原告之女石慧芬代為簽發
      本票一紙，面額一百零一萬三千元，到期日九十年七月十五日，再由母親親自
      蓋上印鑑章、捺指印，並於背面簽名後，交付原告。
（三）母親嗣於九十年九月十九日過世，被告二人身為人子，自繼承上開債務，為此
      ，依票據關係及原告與母親間之債務關係，請求被告連帶清償票款、債務。
（四）系爭本票原本現送請檢察官鑑定中，無法提出。
乙、被告乙○○方面：
    被告經合法通知，未於最後言詞辯論期日到庭，惟據其前此之聲明、陳述如左：
一、聲明：如主文所示，及如受不利判決願供擔保免為假執行
    。
二、陳述：
（一）原告自承本票金額非母親所為，依票據法第十一條第一項前段及第一百二十條
      第一項，該本票欠缺應記載事項，應屬無效。
（二）母親於去世前已數度長住醫院，身心狀況已近回天乏術，本票上指紋或係原告
      趁母親意識不清時所偽造，被告否認其真正。
（三）原告主張之母親積欠其款項之事由，被告均予否認。
丙、被告丁○○方面：
    被告經合法通知，未於最後言詞辯論期日到庭，惟據其前此之聲明、陳述如左：
一、聲明：如主文所示，及如受不利判決願供擔保免為假執行。
二、陳述：
（一）母親於八十九年十月十一日已八十三歲，行動不便，精神恍忽，無故哭笑，已
      至不能處理自己事務之程度，原向鈞院聲請宣告母親為禁治產人，惟於程序中
      因母親死亡而撤回。故否認本票上印章、指印為真。且本票上指紋，其中之一
      印痕較為粗大，應係兩造之長兄丙○○所捺，蓋丙○○智力如幼童，早已經鈞
      院宣告為禁治產人，應係原告誘騙其所為。
（二）否認原告主張母親積欠其款項之事由。
    理    由
甲、程序部分：本件被告未於最後言詞辯論期日到場，核無民事訴訟法第三百八十六
    條各款所列情形，爰依原告之聲請，由其一造辯論而為判決。
乙、實體部分：
一、原告起訴主張兩造之母許洪鑾英於生前因借貸、應分給被告租金而未分及承擔罰
    金損失等事由，積欠原告款項，而於八十九年十月十一日委由原告之女石慧芬代
    為簽發本票一紙，載明面額一百零一萬三千元，到期日九十年七月十五日，再由
    母親親自蓋上印鑑章、捺指印，並於背面簽名後，交付原告。母親嗣於九十年九
    月十九日過世，被告二人身為人子，為繼承人，對於被繼承人之債務人負連帶責
    任。為此，依票據關係及原告與母親間之債務關係，請求被告連帶清償票款、債
    務。被告則以否認本票之真正及否認原告與母親間之債務關係置辯。
二、按在票據上簽名者，依票上所載文義負責；票據上之簽名，得以蓋章代之，票據
    法第五條第一項、第六條定有明文。本件系爭本票上有名義上發票人許洪鑾英之
    印章印文，在形式上已合於票據行為之簽名方式，至捺印非屬票據法規定之簽名
    方法，被告抗辯捺印不實一節，縱認屬實，亦與票據是否為真無關，合先敘明。
三、惟支票為無因證券，僅就支票作成前之債務關係，無庸證明其原因而已。至該支
    票本身是否真實，即是否為發票人所作成，即應由支票債權人負證明之責，此觀
    民事訴訟法第二百七十七條規定之法理至明，最高法院五十年台上字第一六五九
    號判例參照。又本票固為無因證券，票據債務人不得以自己與發票人或執票人前
    手間所存在之抗辯事由對抗執票人。然發票人究非不得以自己與執票人間所存之
    抗辯事由對抗執票人，此觀票據法第十三條前段之反面解釋即明。發票人一旦提
    出其基礎原因關係（如消費借貸) 不存在之對人抗辯，徵諸舉證責任之分配原則
    ，執票人自應就該基礎原因關係存在之積極事實負舉證之責任。系爭票據發票人
    欄上蓋有許洪鑾英之印章，固據原告提出本票及八十九年十一月六日台北市北投
    區戶政事務所核發之許洪鑾英印鑑證明影本各一件為證，且以肉眼辯識，本票上
    之印文與印鑑證明上印鑑印文似為同一。惟發票人印章蓋在本票上之情狀甚多，
    或出於發票人之意願、或發票人以外之人盜蓋、或發票人意識不明非自主而為，
    是印章為真，非可一概認定發票為真。況原告另舉罰金收據、稅款收據、滯納金
    收據、節錄之存摺內頁、醫療費用收據及自撰之明細表等證明其與許洪鑾英之債
    務關係，不僅其主張母親積欠之債務總額為一百零四萬零二百七十三元（計算式
    ：245150+137491+20000+29314+30423+26455+5418+32997+308000+2789+2236+
    200000），與票面金額不符，且原告提出之上開書證僅能證明原告因案繳納罰金
    、許洪鑾英有稅款負擔、醫療費用支出，但無以證明原告與許洪鑾英間有如原告
    主張之債務關係，許洪鑾英簽發系爭本票既無原因關係，益證系爭本票上許洪鑾
    英印章非其意願所為。被告為繼承人，繼受許洪鑾英之抗辯事由，否認系爭本票
    為真，及對原告提出直接前後手之原因關係不存在之抗辯事由，應可成立。原告
    之主張，即屬無據。
四、從而，原告依據票據關係及其與許洪鑾英間之債務關係，請求判如其訴之聲明，
    即屬乏據，應予駁回。
五、本件事證已明，兩造其餘攻擊防禦方法均於本件判斷不生影響，爰不另為贅述。
據上論結，原告之訴為無理由，依民事訴訟法第三百八十五條第一項前段、第七十八
條，判決如主文。
中　　　華　　　民　　　國　　九十一　　年　　　五　　　月　　二十三　　日
                                    臺灣士林地方法院民事第三庭
~B法　　　官　李玉卿
右為正本係照原本作成。
如對本判決上訴須於判決送達後廿日內向本院提出上訴狀。
中　　　華　　　民　　　國　　九十一　　年　　　五　　　月　　二十四　　日
~B法院書記官　李育東
